【裁判字號】    87,訴,748
【裁判日期】    890331
【裁判案由】    返還不當得利
【裁判全文】
臺灣桃園地方法院民事判決  八十七年度訴字第七四八號
    原      告  甲○○
    被      告  乙○○
右當事人間請求返還不當得利事件，本院判決如左：
    主    文
原告之訴及假執行之聲請均駁回。
訴訟費用由原告負擔。
    事實及理由
一、本件原告主張伊於民國八十二年四月底向訴外人廖淑惠購買座落於桃園縣平鎮市
    ○○段一一九八地號土地及其上門牌號碼桃園縣平鎮市○○里○○○街十九號六
    樓之房屋，原告並委託從事代書行業之訴外人朱玉霞、陳福財夫妻（陳福財已於
    八十四年九月十八日死亡）辦理前開不動產移轉登記事宜。八十二年五月一日，
    訴外人廖淑惠委託代為處理不動產之兄長廖裕建，依原告甲○○之指示將前開房
    地之所有權狀、印鑑證明等辦理移轉登記所需證件交給訴外人朱玉霞及陳福財，
    欲將前開房地過戶了原告甲○○。詎料朱玉霞、陳福財竟在原告甲○○及訴外人
    廖淑惠不知情下，逕以廖淑惠為擔保物提供人兼義務人、陳福財為債務人，以上
    開房地為擔保，為訴外人胡孝悌設定最高限額新台幣（下同）二百六十萬元之抵
    押權，並由一姓名年籍不詳之女子冒充廖淑惠，偽填發票人為廖淑惠而開立本票
    二紙面額共二百五十四萬三元，持以向被告乙○○借款新台幣二百萬元。迨八十
    三年四月間，因朱玉霞、陳福財未依約還款，被告乙○○以抵押債權人胡孝悌之
    名義，向法院聲請強制執行，原告甲○○始知上情。朱玉霞偽造文書部分，業經
    三審判決確定在案，事證明確。被告乙○○持朱玉霞所偽造以廖淑惠為發票人之
    本票、抵押權設定等文件，行使抵押權向原告催討金錢，原告為保有房屋所有權
    ，遂向被告乙○○清償該廖淑惠之借款二百萬元及支付利息，共計給付被告三百
    六十八萬七千七百九十九元。原告如知該抵押權設定及本票係偽造，即不致代訴
    外人廖淑惠清償該二百萬元借款，故原告爰依民法第八十八條之規定撤銷原告清
    償之意思表示，則被告受領原告上開金額之給付，即無法律上之原因等情，並提
    出不動產登記簿謄本、收據、原告之給付明細表、訴外人朱玉霞所涉刑事案件之
    歷審判決書、起訴書（台灣桃園地方法院檢察署八十五年度偵字第三七九、三二
    三五號、同署八十五年度偵續字第九十六號、本院八十五年度訴字第一０三八號
    、台灣高等法院八十六年度上訴字第三０五一號）、房地產買賣契約書、本票、
    抵押權設定契約書（均影本）等為證，爰依民法第一百七十九條不當得利之規定
    ，提起本訴請求判決被告應給付原告三百六十八萬七千七百九十九元及自八十三
    年六月二十日起至清償日止，按月息每萬元二百元計算之利息。並願供擔保，聲
    請宣告假執行。
二、被告則以被告與訴外人廖淑惠從無金錢來往，並不相識，但與訴外人朱玉霞、陳
    福財夫婦則為舊識，時有往來。緣陳福財及朱玉霞持廖淑惠之印鑑、權狀等文件
    向被告借款，被告即仲介向訴外人胡孝悌之母借錢，故由廖淑惠開立本票，並將
    坐落於桃園縣平鎮市○○段一一九八號地號土地及其上門牌號碼同縣市○○○街
    十九號六樓之房屋設定抵押權於胡孝悌作為擔保，其後並將上開房地出售予原告
    甲○○，並辦理所有權移轉登記完畢。迨陳福財無力清償前揭借款，訴外人胡孝
    悌之母委託被告之女兒辦理強制執行事宜，原告惟恐其名下房地被拍賣，乃向被
    告借錢，被告遂同意借款二百萬元，並於八十三年六月六日及八十三年六月十七
    日由被告乙○○之夫徐瑛自台灣中小企銀及花蓮企銀匯入胡宗良（訴外人胡孝悌
    之父）之陽信合作社帳戶，代為清償前開債務，嗣原告曾清償部分借款，所餘借
    款則由原告以前揭房地於八十三年七月二十二日設定最高限額一百八十五萬元之
    抵押權予被告，以為擔保，被告並未受領原告之二百萬元代償金，原告受領者係
    原告積欠原告之借款等語資為抗辯，並提出系爭不動產登記簿謄本、匯款單影本
    二紙及本院八十六年度訴字第二四二號、台灣高等法院八十六年度上字第一二七
    二號和解筆錄、最高法院八十七年度抗字第三三六號、台灣高等法院八十八年度
    再字第四十三號、台灣高等法院八十七年度重訴更（一）字第十一號裁判書等為
    證，聲明駁回原告之訴。
三、按當事人主張有利於己之事實者，就其事實有舉證之責任，民事訴訟法第二百七
    十七條定有明文。本件原告主張被告無法律上之原因而受有利益，則原告自應就
    被告受有何利益一節負舉證之責。原告主張被告受領伊二百萬元之代償金云云，
    為被告所否認，原告就固提出由陳玉燕所署名收到原告二紙面額各一百萬元、五
    十萬元之收據一紙，及由被告之夫署名收到利息四萬元之收據一紙為證，惟查該
    收據均未表明係代償訴外人廖淑惠所欠胡孝悌之債務，且該「陳玉燕」並非本件
    被告乙○○，又利息四萬元之收據與二百萬元之代償金亦應無關係。而被告所辯
    伊係借款予原告以清償抵押權胡孝悌，原告給付被告之款項係清償原告對被告之
    債務等情，業據被告提出八十三年六月六日及八十三年六月十七日由被告乙○○
    之夫徐瑛自台灣中小企銀及花蓮企銀匯入胡宗良（訴外人胡孝悌之父）之陽信合
    作社帳戶計二百萬元之匯款單二紙為證，且被告所辯，原告尚積欠被告部分款項
    ，故以原告所有系爭房地於八十三年七月二十二日設定最高限額一百八十五萬元
    之抵押權予被告一節，亦有不動產登記簿謄本附卷可稽，被告所辯洵堪採信。蓋
    苟原告所言伊係向被告給付二百萬元以代償廖淑惠所積欠被告之債務屬實，則被
    告抵押權所擔保之債權既已消滅，原告豈有將系爭房地再設定抵押權予被告之理
    ？且被告確非系爭二百萬元之抵押債權人，此觀諸抵押權設定契約書即明，原告
    若要代償該抵押債務，亦應向抵押權人即訴外人胡孝悌為之，並向胡孝悌索取收
    據以為憑據，焉有付款予不相干之被告之理？綜上，原告無法舉證證明被告有何
    無法律上原因受有利益之事實，從而，原告依民法第一百七十九條不當得利之規
    定，請求被告應給付原告三百六十八萬七千七百九十九元及自八十三年六月二十
    日起至清償日止，按月息每萬元二百元計算之利息，洵屬無據，應予駁回。其假
    執行之聲請，即失所附麗，應併予駁回。
四、原告所稱被告另涉有與訴外人廖淑惠共同侵害原告權利，亦應對原告負損害賠償
    責任等情，業據原告於前揭朱玉霞所涉刑事案件中對被告及訴外人廖淑惠提起刑
    事附帶民事訴訟，並經台灣高等法院以八十七年度重訴字第三０號、八十七年度
    重訴更（一）字第十一號判決（已附卷）予以審究，故原告本件訴訟之請求權基
    礎，應不包含侵權行為損害賠償請求權。又兩造其餘攻擊防禦方法，於本件判決
    結果無影響，爰不予一一論述，併此敘明。
五、據上論結，本件原告之訴為無理由，依民事訴訟法第七十八條，判決如主文。
中      華      民      國    八十九    年      三      月    三十一    日
                                        臺灣桃園地方法院民事第二庭
~B法      官  張淑芬
右為正本係照原本作成
如對本判決上訴須於判決送達後廿日內向本院提出上訴狀
中      華      民      國    八十九    年      三      月    三十一    日
~B法院書記官  楊美慧


司法院資訊處製作；財團法人民間司法改革基金會備份。
